ACORDAO-COMPLETO-2540858

ACÓRDÃO 4207/2022 ATA 25/2022 - PRIMEIRA CÂMARA

VISTOS, relatados e discutidos estes autos que cuidam de pedido de reexame interposto por Leonardo Marconi Cavalcanti de Oliveira contra o Acórdão 10271/2021-TCU-Primeira Câmara, que considerou não cumpridas as determinações dirigidas ao Conselho Regional de Odontologia da Paraíba pelos Acórdão 6327/2018-TCU-Primeira Câmara e 13.178/2019 - 1ª Câmara, registrou o não atendimento a diligência deste Tribunal, e, por esses motivos, lhe aplicou multa de R$ 7.000,00.
ACORDAM os Ministros do Tribunal de Contas da União, reunidos em sessão da 1ª Câmara, ante as razões expostas pelo Relator e com fundamento no art. 48 da Lei 8.443/1992, em:
9.1 conhecer do pedido de reexame para, no mérito, dar-lhe provimento parcial;
9.2. reduzir o valor da multa constante do item 9.2 do Acórdão 10271/2021-TCU-Primeira Câmara, que passa a ser de R$ 3.392,00 (três mil, trezentos e noventa e dois reais) ;
9.3 encaminhar cópia desta decisão ao recorrente, com a informação de que o inteiro teor deste acórdão e do relatório e do voto que a fundamentam está disponível no endereço eletrônico www.tcu.gov.br/acordaos.

Pedido de reexame interposto por Leonardo Marconi Cavalcanti de Oliveira contra acórdão que lhe aplicou multa em decorrência do não cumprimento de determinações dirigidas ao Conselho Regional de Odontologia da Paraíba e do não atendimento a diligência deste Tribuna.

Primeira Câmara

3. Recorrente: Leonardo Marconi Cavalcanti de Oliveira (XXX.080.014-XX)

13.1. Ministros presentes: Walton Alencar Rodrigues (Presidente), Benjamin Zymler, Vital do Rêgo e Jorge Oliveira (Relator).
13.2. Ministros-Substitutos presentes: Augusto Sherman Cavalcanti e Weder de Oliveira.

JORGE OLIVEIRA

Ministro-Substituto Weder de Oliveira

Adoto como Relatório a instrução elaborada na Secretaria de Recursos - Serur, endossada pelo dirigente aquela unidade técnica:
"INTRODUÇÃO
1. Trata-se de pedido de reexame interposto por Leonardo Marconi Cavalcanti de Oliveira, presidente do Conselho Regional de Odontologia da Paraíba (CRO/PB) , contra o Acórdão 10271/2021-TCU-Primeira Câmara, da relatoria do Ministro-Substituto Weder de Oliveira (peças 80-84 e 98-102) .
1.1. A deliberação recorrida apresenta o seguinte teor:
'9.1. considerar não cumpridas as determinações ao Conselho Regional de Odontologia da Paraíba (CRO/PB) contidas nos subitens 1.7.1.1, 1.7.1.2, 1.7.1.3 e 1.7.1.4 do Acórdão 6327/2018-TCU-Primeira Câmara e nos subitens 1.8.1 e 1.8.2 do Acórdão 13178/2019-TCU-Primeira Câmara;
9.2. aplicar ao Sr. Leonardo Marconi Cavalcanti de Oliveira a multa prevista no art. 58, IV e §1º, da Lei 8.443/1992, no valor de R$ 7.000,00 (sete mil reais) , fixando-lhe o prazo de 15 (quinze) dias, a contar da notificação, para que comprove, perante este Tribunal (art. 214, III, 'a', do RI/TCU) , o recolhimento da dívida aos cofres do Tesouro Nacional, atualizada monetariamente desde a data do presente acórdão até a do efetivo recolhimento, se for paga após o vencimento, na forma da legislação em vigor;
9.3. autorizar, desde logo, nos termos do art. 28, II, da Lei 8.443/1992, a cobrança judicial da dívida, caso não atendidas as notificações;
9.4. autorizar, desde já, caso requerido, o parcelamento da dívida em até 36 (trinta e seis) parcelas mensais, nos termos do art. 217 do RI/TCU, com a incidência sobre cada parcela dos devidos encargos legais até o efetivo pagamento, com esclarecimento ao responsável de que a falta de pagamento de qualquer parcela importará no vencimento antecipado do saldo devedor (§ 2º do art. 217 do RI/TCU) ;
9.5. fixar o prazo improrrogável de 30 (trinta) dias para que o Conselho Regional de Odontologia da Paraíba (CRO/PB) atenda ao ofício 1334/2019-TCU/SecexTrabalho, de 31/10/2019, reiterado pelo ofício 6.534/2020-TCU/Seproc, de 2/3/2020, que requer o cumprimento integral dos subitens 1.7.1.1, 1.7.1.2, 1.7.1.3 e 1.7.1.4 do Acórdão 6327/2018-TCU-Primeira Câmara e dos subitens 1.8.1 e 1.8.2 do Acórdão 13178/2019-TCU-Primeira Câmara, sem prejuízo de lhe informar que um novo descumprimento de diligência ou das determinações ora monitoradas no prazo fixado, sem motivo justificado, sujeitará o responsável à aplicação de nova multa com fulcro no art. 58 da Lei 8.443/1992;
9.6. fixar o prazo de 30 (trinta) dias para que o Conselho Federal de Odontologia (CFO) informe a esta Corte as providências adotadas para cumprimento à notificação promovida por meio do ofício 1336/2019-TCU/SecexTrabalho, de 31/10/2019, relativa ao item 1.8.3 do Acórdão 13178/2019-TCU-Primeira Câmara;
9.7. dar ciência desta deliberação ao Conselho Regional de Odontologia da Paraíba (CRO/PB) e ao Conselho Federal de Odontologia (CFO) .' (grifo nosso) 
HISTÓRICO
2. A presente representação foi formulada pelo Conselho Regional de Odontologia da Paraíba (CRO/PB) a respeito de possíveis irregularidades, ocorridas no biênio de 2014-2016, relacionadas a falta de planejamento das ações da autarquia e a gastos excessivos com diárias, telefonia móvel e outras despesas consideradas não essenciais (peça 1) .
2.1. Por meio de despacho acostado à peça 4, o Excelentíssimo Ministro-Substituto Weder de Oliveira anuiu com proposição da Unidade Técnica (peças 2-3) para conhecer do feito, porquanto preenchidos os requisitos de admissibilidade previstos no art. 235 c/c art. 237, parágrafo único, do Regimento Interno do TCU (RITCU) , e realizar diligência ao CRO/PB.
2.2. Após a análise da documentação e das informações requisitadas ao conselho profissional (peças 7-34) , a Unidade Técnica (UT) competente concluiu pela procedência parcial da representação e pugnou pela expedição de determinações à autarquia para apuração, em carácter conclusivo, das supostas irregularidades nas despesas com diárias e telefonia móvel em benefício de Abraão Alves de Oliveira e Rodrigo Mendes de Souza, respectivamente, presidente e assessor do CRO/PB no interstício de 2014 a 2016, e, na hipótese de constatação de dano ao erário, proceder às medidas administrativas pertinentes para recomposição do prejuízo aos cofres públicos (peças 35-37) .
2.3. Em apreciação aos autos, este Tribunal acolheu o pronunciamento da UT, conhecendo da presente representação para, no mérito, reputá-la parcialmente procedente, com expedição das determinações suscitadas e, adicionalmente, deliberou pela oitiva do Conselho Federal de Odontologia (CFO) a fim de que essa entidade esclarecesse seu papel na supervisão dos conselhos regionais da profissão e as medidas adotadas para coibir irregularidades análogas às apuradas, conforme esposado no Acórdão 6327/2018-TCU-Primeira Câmara, relator: Ministro-Substituto Weder de Oliveira.
2.4. Por seu turno, no monitoramento das deliberações do aresto exordial, verificou-se seu descumprimento parcial, consoante pareceres técnicos uniformes às peças 49-50 e 56-57, razão pela qual este Tribunal expediu ciência e reiteração das determinações descumpridas por meio do Acórdão 13178/2019-TCU-Primeira Câmara, da relatoria do Ministro-Substituto Weder de Oliveira (peça 58) .
2.5. Já, em novo monitoramento, em razão da reincidência no inadimplemento das prescrições do Acórdão 13178/2019-TCU-Primeira Câmara (peça 67) , foi cominada a multa prevista no art. 58, inciso IV e §1º, da Lei 8.443/1992 a Leonardo Marconi Cavalcanti de Oliveira, então presidente do conselho profissional, consoante o disposto no Acórdão 10271/2021-TCU-Primeira Câmara, da relatoria do Ministro-Substituto Weder de Oliveira (peça 70) .
2.6. Irresignado, o aludido responsável interpôs o presente pedido de reexame, postulando a reforma da decisão condenatória para que seja afastada ou atenuada a penalidade que lhe foi imputada (peça 80, p. 8) . 
EXAME DE ADMISSIBILIDADE
3.  Reitera-se o exame de admissibilidade contido nas peças 85-86, ratificado pelo Ministro-Relator Jorge Oliveira (peça 89) , que concluiu pelo conhecimento do pedido de reexame acostado às peças 80-84, com fundamento no art. 48 da Lei 8.443/1992 c/c os arts. 285 e 286, parágrafo único, do RITCU, suspendendo-se os efeitos dos itens 9.2 e 9.3 do Acórdão 10271/2021-TCU-Primeira Câmara, da relatoria do Ministro-Substituto Weder de Oliveira. 
EXAME DE MÉRITO
4. Delimitação do recurso
4.1. Constitui objeto do presente recurso definir se a multa aplicada deve ser afastada ou atenuada.  
5.  Da penalidade 
5.1. O recorrente se insurge contra a sanção pecuniária que lhe foi increpada, com espeque nos seguintes argumentos:
a) invalidade da comunicação processual objeto de sua audiência posto que não é signatário dos avisos de recebimento (ARs) dos expedientes encaminhados por esta Corte e que possível falha nos procedimentos administrativos do CRO/PB advindos da escassez de empregados e da adaptação às medidas sanitárias decorrentes da pandemia de covid-19 inviabilizaram sua efetiva notificação;
b) sua atuação proba e seu zelo no trato da coisa pública embargam a alegada negligência no cumprimento de determinações desta Corte;
c) a autoria da presente representação e a notória inimizade política com o representado infirmam a tese de suposto conluio para escamotear os fatos apurados;
d) o elevado valor da multa cominada impacta em sua subsistência à vista dos estipêndios remuneratórios percebidos, conforme corroborado pelos contracheques coligidos aos autos;
e) a documentação probatória das providências adotadas pelo CRO/PB em cumprimento a determinação do subitem 1.7.1.1 do Acórdão 6327/2018-TCU-Primeira Câmara, relator: Ministro-Substituto Weder de Oliveira, consistente com o Relatório Final de Apuração do pagamento indevido de diárias, foi encaminhada a esta Corte por meio do Ofício 745, de 5/11/2018. Já a instauração da respectiva TCE para recomposição do erário público foi publicada no Diário Oficial da União (DOU) em 1º/9/2021; e
f) impossibilidade de cobrança das despesas relativas ao uso indevido de tráfego de dados, visto que as respectivas faturas não foram pagas pelo CRO/PB e a operadora de telefonia móvel credora não demandou o cumprimento da obrigação, judicial ou extrajudicialmente, estando a dívida próxima da prescrição.
Análise:
5.2. Inicialmente, impende rechaçar a preliminar de mérito arguida acerca da suposta nulidade das comunicações processuais empreendidas por essa Corte por meio do Ofício 1.336/2019-TCU/SecexTrabalho (peças 60-61) e do Ofício 6.534/2020-TCU/Seproc (peças 63-64) .
5.3.  Com efeito, o art. 22, inciso I, da Lei 8.443/1992 c/c o art. 179, inciso II, do RITCU estabelecem que as comunicações processuais realizadas pelo TCU devem ser feitas mediante carta registrada, com aviso de recebimento (AR) que comprove a entrega no endereço do destinatário.
5.4.  Nesse diapasão, não é necessária a entrega pessoal dos expedientes notificatórios ao responsável à vista de ser prescindível que o AR seja assinado pelo próprio destinatário das comunicações.
5.5. Ademais, a par da existência de normativo específico desta Corte de Contas, editado no exercício de sua competência constitucional, tratando da matéria, não se admite a aplicação subsidiária das disposições do Código de Processo Civil (Lei 13.105/2015) .
5.6. A validade das comunicações processuais ora realizadas também é referendada pela jurisprudência deste Tribunal, conforme os Acórdão 3254/2015-TCU-Primeira Câmara, relator: Ministro Benjamin Zymler; 7.477/2015-TCU-1ª Câmara, relator: Ministro José Múcio Monteiro; 6.929/2015-TCU-1ª Câmara, relator: Ministro Benjamin Zymler; 6.732/2015-TCU-1ª Câmara, relator: Ministro Benjamin Zymler; 2.741/2019-TCU-2ª Câmara, relator: Ministro-Substituto Marcos Bemquerer; 2.682/2019-TCU-1ª Câmara, relator: Ministro Benjamin Zymler e 1.965/2019-TCU-2ª Câmara, relator: Ministro-Substituto André de Carvalho.
5.7. Outrossim, o referido entendimento ainda encontra amparo em deliberação do Plenário do Supremo Tribunal Federal (STF) , proferido em sede de agravo regimental em mandado de segurança, MSAgR 25.816/DF, publicada no Diário de Justiça de 4/8/2006.
5.8. Assim, tendo em vista a existência de ARs referentes aos ofícios notificatórios encaminhados para o endereço do CRO/PB constante da representação formulada (peça 1) , conforme documentos de peças 62 e 64, não merece guarida a alegação de invalidade das aludidas comunicações em virtude da ausência de assinatura do próprio recorrente nesses expedientes, porquanto a notificação foi realizada pelo TCU conforme os normativos vigentes.
5.9. Igualmente, com espeque nos mesmos fundamentos, rejeita-se às razões recursais acerca de supostos óbices à efetiva ciência do gestor advindos de falhas administrativas relacionadas à escassez de empregados e à adaptação às medidas sanitárias decorrentes da pandemia da covid-19.
5.10. De fato, argumentos genéricos e não demonstrados tratando de lapsos nos processos de trabalho do CRO/PB decorrentes de situação emergencial de saúde pública não têm o condão de invalidar a audiência promovida por esta Corte, sobretudo, tendo em vista que a primeira notificação, promovida por meio do Ofício 1.336/2019-TCU/SecexTrabalho, de 31/10/2019 (peça 60) , foi recebida em 8/11/2019, conforme atesta AR acostado à peça 61, ou seja, mais de quatro meses antes do reconhecimento do estado de calamidade público decorrente da pandemia da covid-19 pelo Decreto Legislativo 6, de 20/3/2020.  
5.11. Assim, superado o exame da preliminar de mérito suscitada, passa-se a análise das altercações acerca da questão de fundo ensejadora da aplicação da multa controvertida.
5.12.  Constata-se que a indigitada manifestação encaminhada pelo CRO/PB, por meio do Ofício 745/2018 (peça 48, p. 1) , é inapta à comprovação do cumprimento das determinações expedidas pelos Acórdãos 6.327/2018 e 13.178/2019, ambos prolatados pela 1ª Câmara desta Corte, da relatoria do Ministro-Substituto Weder de Oliveira (peças 38 e 58) .
5.13. Com efeito, em relação à inadimplência das deliberações alusivas às despesas indevidas de diárias e passagens concedidas à Abraão Alves de Oliveira e Rodrigo Mendes de Souza, verifica-se que a comissão do CRO/PB então responsável pela sua apreciação não assentou uma opinião conclusiva acerca dos referidos gastos, limitando-se a consignar a impossibilidade de se firmar um juízo de cognição em face da ausência de elementos probatórios da realização desses dispêndios, conforme se depreende da conclusão do Relatório Final de Apuração emitido (peça 48, p. 2-14) . 
5.14. Nesse sentido, as UTs responsáveis pelo monitoramento das prescrições desta Corte opinaram, uniformemente, pela insubsistência das alegações da comissão do CRO/PB à vista da viabilidade de comprovação das despesas com diárias e passagens impugnadas e, por conseguinte, do exame, em definitivo, de sua regularidade, consoante disposto nos pareceres às peças 49, p. 5 (itens 21- 24) e 56, p. 7-8 (itens 32-35) .
5.15. Por seu turno, conquanto a instauração de Tomada de Contas Especial (TCE) para apuração do dano ao erário decorrente dos ilícitos objeto desta representação tenha sido formalizada pela Portaria CRO/PB 3, de 30/8/2021 (peça 100, p. 2) , publicada na seção 2, página 92, do Diário Oficial da União (Dou) , de 1º/9/2021 (peça 99, p. 4) , constata-se que tal providência não elidiu os fundamentos fáticos e de direito para cominação da sanção pecuniária contestada, posto que adotada somente após a prolação do aresto vergastado, de 27/7/2021 (peça 70, p.2) , cuja comunicação ao recorrente deu-se em 20/8/2022, por meio do Oficio 45.376/2021-TCU/Seproc, consoante AR juntado à peça 77. 
5.16. Outrossim, em que pese o Relatório de TCE 1/2021, emitido em 24/2/2022, corroborar os argumentos engendrados pelo gestor acerca da insubsistência do dano ao erário referente ao uso de tráfego de dados controvertido (peça 102, p. 45-47) , remanesce sua reiterada omissão no atendimento das determinações e diligências desta Corte promovidas pelos Ofícios 1.336/2019-TCU/SecexTrabalho (peças 60-61) e 6.534/2020-TCU/Seproc (peças 63-64) , então fundamento da sanção que lhe foi impingida (peça 67, p. 7, item 27) .  
5.17. Dessa forma, sem prejuízo de futuro exame definitivo pela UT competente, a TCE instaurada para recomposição dos cofres do conselho profissional, objeto do Processo Administrativo 1/2021 (peças 100-102) , prestar-se-ia, em análise perfunctória, tão somente à comprovação do cumprimento da determinação constante do subitem 9.5. do Acórdão 10271/2021-TCU-Primeira Câmara, da relatoria do Ministro-Substituto Weder de Oliveira (peça 70) . 
5.18. Por fim, no que diz respeito às alegações tratando da culpabilidade do agente, verifica-se que as razões recursais aduzidas se cingem a considerações vagas atinentes a probidade e retidão do recorrente, a autoria da presente representação e suposta inimizade política com o representado e a sua hipossuficiência financeira.
5.19.  Nesse vértice, impende esclarecer que, no âmbito do TCU, a culpabilidade surge como pressuposto tanto para aplicação da pena que, no caso concreto, é a multa contestada, como para sua medição ou gradação, sempre ponderado o grau de censura ou reprovabilidade da conduta do responsável.
5.20. Ademais, é incontroverso o entendimento de que, a despeito da inexistência de 'dosimetria objetiva da pena, comum à aplicação de normas do Direito Penal, bem como um rol de agravantes e atenuantes legalmente reconhecido' (item 26 do voto condutor ao Acórdão 1137/2019-TCU-Primeira Câmara, relator: Ministro Vital do Rêgo) , deve ser considerado o exame de múltiplos fatores fáticos e jurídicos que constituem elementos para a aferição da boa-fé daquele que praticou o ato, conceito aberto que é sopesado para fins de aplicação da sanção.
5.21. Também é manifesto que o ônus de comprovar a boa-fé incube ao próprio gestor, visto que, nos processos do TCU, tal premissa não decorre de presunção legal ou de mera alegação (item 17 do voto condutor ao Acórdão 4667/2017-TCU-Primeira Câmara, relator: Ministro Bruno Dantas) .
5.22. A par dessas considerações, verifica-se que inexistem nos autos elementos indicativos da conduta zelosa e diligente a caracterizar a boa-fé do recorrente, bem como a ocorrência de outros excludentes de sua culpabilidade, razão pela qual não é possível atenuar ou excluir o juízo de censura ou reprovação de sua conduta a fim de remitir, total ou parcialmente, a multa infligida.
5.23. Mormente, no que concerne à alegada hipossuficiência financeira do apenado, é cediço que a 'capacidade econômica dos responsáveis não constitui critério para a gradação das multas aplicadas pelo TCU, mas sim o grau de culpabilidade dos responsáveis e as circunstâncias fáticas do caso concreto (enunciados de jurisprudência selecionada, Acórdão 2385/2014-TCU-Plenário, relator: Ministro Benjamin Zymler e Acórdãos 7.487/2015 e 7.602/2015-TCU-1ª Câmara, relator: Ministro Bruno Dantas) 
5.24. Não obstante o exposto, é possível o parcelamento da dívida em razão da situação econômica desfavorável do devedor. Tal prerrogativa é assegurada tanto pelo subitem 9.4 do aresto recorrido como pela jurisprudência dessa Corte (Acórdão 3248/2015-TCU-Primeira Câmara, relator: Ministro Benjamin Zymler; e 670/2017-2ª Câmara, relatora: Ministra Ana Arraes) .
5.25. Assim, ante todo exposto, conclui-se que as circunstâncias fáticas e jurídicas que permearam a reiterada omissão do recorrente no atendimento das determinações e diligências desta Corte não são capazes de atenuar ou excluir o juízo de sua culpabilidade, razão pela qual pugna-se pela manutenção da multa inicialmente cominada.
CONCLUSÃO
6. Das análises anteriores, conclui-se que não é possível afastar ou atenuar a multa imputada a Leonardo Marconi Cavalcanti de Oliveira pelo Acórdão 10271/2021-TCU-Primeira Câmara, da relatoria do Ministro-Substituto Weder de Oliveira.
6.1. Com espeque nessa conclusão, propõe-se negar provimento ao presente pedido de reexame, uma vez que as razões recursais aduzidas pelo responsável são inaptas para desconstituir os fundamentos da decisão exordial, que, por isso, se mantém hígida. 
PROPOSTA DE ENCAMINHAMENTO
7. Ante o exposto, com fundamento no art. 48 da Lei 8.443/92 e art. 286 do RITCU, submetem-se os autos à apreciação superior, com a seguinte proposta de encaminhamento:
a) conhecer do recurso interposto e, no mérito, negar-lhe provimento;
b) cientificar o recorrente do acórdão que vier a ser prolatado, ressaltando-se que o relatório e o voto que o acompanharem podem ser consultados no endereço www.tcu.gov.br/acordaos, no dia seguinte ao de sua oficialização."
É o Relatório.

José Edísio Simões Souto (5.405/OAB-PB) e outros, representando Leonardo Marconi Cavalcanti de Oliveira.

Não atuou

REPRESENTAÇÃO. GASTOS EXCESSIVOS COM DIÁRIAS, TELEFONIA MÓVEL E OUTRAS DESPESAS NÃO ESSENCIAIS. DETERMINAÇÃO PARA APURAÇÃO E ADOÇÃO DE PROVIDÊNCIAS CONCLUSIVAS. MONITORAMENTO. NÃO ATENDIMENTO DE DILIGÊNCIAS E NÃO CUMPRIMENTO DAS DETERMINAÇÕES. MULTA. PEDIDO DE REEXAME. ADOÇÃO DE PROVIDÊNCIAS INTEMPESTIVAS DEPOIS DA IMPUTAÇÃO DE MULTA. NÃO DESCARACTERIZAÇÃO DOS FATOS ENSEJADORES DA SANÇÃO. EXISTÊNCIA DE FATOS ATENUANTES DA CONDUTA. PROVIMENTO PARCIAL. REDUÇÃO DA MULTA APLICADA.

REPRESENTAÇÃO (REPR)

Secretaria de Recursos (Serur); Secretaria de Controle Externo da Administração do Estado (SecexAdmin)

Trata-se de pedido de reexame interposto por Leonardo Marconi Cavalcanti de Oliveira contra o Acórdão 10271/2021-TCU-Primeira Câmara (Relator: Ministro-Substituto Weder de Oliveira) , que considerou não cumpridas determinações dirigidas ao Conselho Regional de Odontologia da Paraíba - CRO/PB pelos Acórdão 6327/2018-TCU-Primeira Câmara e 13178/2019 - 1ª Câmara, registrou o não atendimento a diligência deste Tribunal, e, por esse último motivo, aplicou-lhe multa de R$ 7.000,00.
2.	O recorrente aduz, preliminarmente, que: (i) foi ele o denunciante dos fatos apurados neste processo, o que demonstra seu interesse na apuração e no esclarecimento das questões; (ii) pode ter ocorrido falha administrativa no recebimento, com a consequente ausência de resposta às notificações do TCU, sem que tenha havido descaso; (iii) a notificação não foi recebida pessoalmente pelo recorrente; (iv) a sanção aplicada é de elevada monta, quando comparada aos proventos percebidos na condição de professor universitário aposentado.
3.	No mérito, argumenta que: (i) a apuração dos pagamentos de diárias a Abraão Alves de Oliveira e Rodrigo Mendes de Souza, durante a gestão do primeiro como Presidente do CRO/PB, foi realizada e comunicada ao TCU em 5/11/2018; (ii) foi efetuada apuração do uso indevido dos dados de telefonia, mas é incabível a cobrança de ressarcimento pelo usuário, uma vez que a autarquia não quitou aqueles pagamentos face à operadora de telefonia, que sinalizou que não "cobraria aquela quantia destoante e excessiva, (...) , estando a poucos dias de prescrever sua cobrança"; e (iii) determinou ele a instauração de tomada de contas especial - TCE relativamente a essas questões.
3.	A Secretaria de Recursos - Serur manifestou-se pelo conhecimento e pela negativa de provimento ao recurso.
4.	Acolho as conclusões da unidade técnica e incorporo seus fundamentos às minhas razões de decidir, sem prejuízo das seguintes considerações.
5.	O "Relatório Final de Apuração da Comissão para Apuração e Auditoria da Situação CRO-PB Biênio 2014-2016" remetido ao TCU (peça 83, pp. 33-45) e que, segundo o recorrente, cumpriria a determinação para que fosse apurado "em caráter conclusivo, (...) , se as viagens que acarretaram o pagamento de diárias (...) estão vinculadas às finalidades institucionais do conselho, atendem ao interesse público e estão devidamente comprovadas" (item 1.7.1.1 do Acórdão 6327/2018-TCU-Primeira Câmara) , não pode ser aceito como resultado do que foi determinado. Aquele relatório foi absolutamente inconclusivo, como demonstram os trechos abaixo transcritos: 
"Efetuadas as considerações, e levando em conta os elementos que ora foram possíveis de colher, conclui-se que não há como concluir se houve ou não disrupção a finalidade legal do CRO-PB em razão das Diárias. 
Em que pese todos os esforços fiscalizatórios e os inúmeros gastos de deslocamento pela atividade desenvolvida pelo ex-Presidente, e do volume absurdo de Diárias, não há notícia de algum deslocamento fictício ou fraudulento. 
O debate sempre fica no campo da conveniência administrativa do deslocamento. 
Todavia, como dito alhures, a política de gestão atrelada a finalidade legal do CRO-PB de fiscalizar permite o ensejo a atividades fiscalizatórias desse naipe atribuída ao ex-Presidente no biênio 2014-2016, mesmo de que as mesmas sejam inoportunas, impertinentes, quiçá absurdas. 
Em contraponto, um orçamento apertado não pode ser o único e justo motivo a impedir a adoção de medidas e ao cumprimento da função institucional do CRO-PB que é de fiscalizar, todavia desde que com o mínimo de equilíbrio (o que em tese não foi observado) . 
Somado a isso, possíveis lapsos na rotina de Diárias e da ausência de dinâmica adequada por parte do CRO-PB da época não podem unicamente dar ensejo a responsabilização aos Srs. Abraão Alves de Oliveira e Rodrigo Mendes de Souza. 
Nesse diapasão, diante do fato em tela, e da documentação que se conseguiu levantar, não se pode concluir se houve malversação ou violência a regra do efetivo comparecimento, o que se há de sólido é à opção equivocada da política de gestão e massificação de Fiscalizações em detrimento ao quadro financeiro do CRO-PB.
 (...) 
Assim, em resposta ao ofício do TCU (Acórdão 6327/2018, item 1.7.1.1) , e considerando a rotina administrativa da época e os documentos existentes, tem-se que não há como concluir se houve desvio de finalidade e efetivo comparecimento em razão das Diárias dos Srs. Abraão Alves de Oliveira é Rodrigo Mendes de Souza, não se podendo afirmar sobre a existência de deslocamento fictício ou fraudulento." (grifos nossos) .
6.	Como se pode verificar, o relatório não trouxe qualquer novidade sobre o caso, sendo inútil para os fins determinados no item 1.7.1.1 do Acórdão 6327/2018-TCU-Primeira Câmara, sobretudo porque a redação era taxativa no sentido de que as irregularidades fossem apuradas "em caráter conclusivo".
7.	Também não socorre ao responsável a alegação de que foi instaurada a TCE relativamente aos pontos questionados pelo Tribunal, porque, como bem salientou a Serur, tal providência ocorreu de forma intempestiva. Apesar daquela determinação já constar do item 1.7.1.4 do Acórdão 6327/2018-TCU-Primeira Câmara, somente foi implementada por meio da Portaria CRO/PB 3, de 30/8/2021 (peça 82) , após ter sido prolatada a deliberação que multou o recorrente por seu inadimplemento. O próprio "Relatório Preliminar da Comissão de Tomada de Contas Especial" (peça 101) já se inicia com a referência de que a comissão foi criada "diante da publicação do Acórdão 1027/2021-TCU-Primeira Câmara".
8.	Ou seja, a providência adotada pelo gestor não possui o condão de produzir efeitos retroativos que lhe acudam.
9.	Aliás, nesse ponto, torna-se importante destacar que a multa aplicada ao responsável teve por fato gerador o não atendimento a diligência do Tribunal, e não o descumprimento das determinações referidas no voto condutor daquele aresto, conforme se constata na parte dispositiva do acórdão recorrido. Assim, as discussões relacionadas à índole conclusiva das apurações então levadas a efeito por aquela autarquia perdem toda a relevância.
10.	Não obstante tais considerações, admito que o recorrente adotou medidas tendentes à apuração do caso. Ainda que elas não tenham alcançado os objetivos propostos, servem como atenuante para sua conduta, sendo possível a redução da multa que lhe foi cominada.
10.	A propósito, observo que a multa foi fixada no percentual de 10,31% do valor máximo estabelecido pela então vigente Portaria 15/2021. Considerando que o art. 268 do Regimento Interno estabelece que as multas para as situações de descumprimento à diligência - fundamento utilizado no acórdão vergastado - devem se situar no intervalo de 5% a 50% do valor estipulado no caput daquele dispositivo, dou provimento parcial ao recurso exclusivamente quanto a este quesito e reduzo seu valor, para que se situe no limite inferior de 5%, ou seja, R$ 3.392,00.
	Ante o exposto, voto no sentido de que o Colegiado adote a deliberação que ora lhe submeto.
TCU, Sala das Sessões, em 26 de julho de 2022.
JORGE OLIVEIRA 
Relator